【裁判字號】    92,易,1266
【裁判日期】    920630
【裁判案由】    偽造文書
【裁判全文】
臺灣臺中地方法院刑事判決                        九十二年度易字第一二六六號
    公  訴  人  臺灣臺中地方法院檢察署檢察官
    被      告  乙○○
右列被告因偽造文書案件，經檢察官提起公訴（九十二年度偵字第五一三六號）及移
    主  文
乙○○行使偽造私文書，足以生損害於公眾及他人，處有期徒刑肆月，如易科罰金，
以參佰元折算壹日。如附表所示偽造「甲○○」之署押均沒收。
    事  實
一、乙○○前因違反麻醉藥品管理條例等案件，經臺灣臺中地方法院檢察署通緝中。
    其於民國九十二年（起訴書誤載為九十一年）二月十五日二十三時許，在彰化縣
    竹塘鄉○○街五十八巷八弄二號前，因另持有第一級毒品海洛因及第二級毒品安
    非他命而為彰化縣警察局二林分局員警當場查獲（涉嫌違反毒品危害防制條例部
    分經檢察官另案偵辦）。詎乙○○為圖掩飾身分，以規避警方查緝，竟基於偽造
    文書持以行使及偽造署押之概括犯意，自九十二年二月十五日二十三時許起至九
    十二年二月十六日凌晨一時三十分許止，在前開地點或彰化縣警察局二林分局二
    林派出所等處，接續在如附表編號一至八所示之搜索同意書（一式二份）、搜索
    筆錄（一式二份）、逮捕通知書（一式二份）、彰化縣警察局二林分局暫時保管
    單（一式二份）、毒品清單（一式二份）、彰化縣警察局二林分局委託檢驗尿液
    代號與真實姓名對照認證表（一式二份）、彰化縣警察局二林分局查獲涉嫌毒品
    危害防制條例毒品初步檢驗報告單（一式二份）、偵訊（調查）筆錄（一式三份
    ）中偽造「甲○○」之簽名及指印（如附表編號一至八所示），其並將前開逮捕
    通知書、搜索同意書、搜索筆錄交還承辦警員持以行使，分別表示「甲○○」受
    通知已為警察機關依法逮捕及同意搜索之意思因而使甲○○本人受有刑事追訴之
    危險，並影響警檢機關與法院對於調查案件之真實性，而足以生損害於甲○○及
    偵查機關、審判機關日後偵查、審判案件之正確性。其於九十二年二月十六日九
    時許，經解送至臺灣彰化地方法院檢察署，於同日十一時許，在該署內勤偵查庭
    接受該署檢察官訊問時，仍冒用「甲○○」之姓名及其他年籍資料應訊，並接續
    於訊問筆錄上受訊問人欄偽造「甲○○」之簽名一枚（如附表編號九所示），因
    而使甲○○本人受有刑事追訴之危險，並影響檢察機關偵查案件之正確性與法院
    日後對於審判案件之正確性；其後假冒「甲○○」之乙○○旋經臺灣彰化地方法
    院法官以九十二年度毒聲字第三六七號刑事裁定送勒戒處所觀察、勒戒。詎乙○
    ○猶承前開偽造署押之概括犯意，自九十二年二月十六日起至九十二年二月十七
    日止，在臺灣彰化看守所內，接續在如附表編號十、十一所示之臺灣彰化看守所
    附設勒戒處所受觀察勒戒人人相表、臺灣彰化看守所收容人入監（所）講習紀錄
    表上偽造「甲○○」之簽名及指印（前開人相表內僅捺指印二十枚），而足以生
    損害於甲○○、臺灣彰化看守所附設勒戒處所，並影響檢察機關偵查案件之正確
    性與法院日後對於審判案件之正確性。嗣因臺灣彰化看守所寄發「甲○○」入所
    通知後，甲○○之家屬去電說明並經臺灣彰化看守調查後，始查悉上情。
二、案經臺灣彰化看守所報請臺灣臺中地方法院檢察署檢察官偵查起訴及移送併辦。
    理  由
一、前揭事實業據被告乙○○於本院審理時坦承不諱，並經證人紀松村、甲○○於本
    院訊問時證述明確，復有彰化縣警察局二林分局二林派出所偵訊（調查）筆錄、
    搜索同意書、搜索筆錄、彰化縣警察局二林分局（逮捕）通知、彰化縣警察局二
    林分局暫時保管條、彰化縣警察局二林分局委託檢驗尿液代號與真實姓名對照認
    證表、彰化縣警察局二林分局查獲涉嫌毒品危害防制條例毒品初步檢驗報告單、
    毒品清單、臺灣彰化看守所附設勒戒處所受觀察勒戒人人相表、臺灣彰化看守所
    收容人入監（所）講習紀錄表附於本院卷可稽，另有臺灣彰化地方法院檢察署九
    十二年二月十六日訊問筆錄一份附於臺灣彰化地方法院檢察署九十二年度毒偵字
    第五四九號卷可憑。本件事證明確，被告犯行洵堪認定。
二、按刑法上之偽造署押罪，係指單純偽造簽名、畫押而言，亦即係在紙上或其他物
    品上呈現印影或署名、簽押，其作用在表示承認所簽、印之文書之效力；若在制
    式之書類上偽造他人簽名，已為一定意思表示，具有申請書或收據等類性質者，
    或足以為表示其用意之證明者，則係犯偽造文書罪，該偽造署押為偽造文書之部
    分行為，不另論罪（最高法院八十八年度台非字第五號、九十一年度台上字第五
    一七一號判決參照）。則本件被告於前開各文件上偽簽他人之姓名並捺指印，該
    指印同為代表該被冒用者之姓名，作用及效力與署押無異，均屬署押之一種。至
    前開逮捕通知書、搜索同意書、搜索筆錄，分別表示「甲○○」受通知已為警察
    機關依法逮捕及「甲○○」同意搜索之意思，足以為表示其用意之證明者，堪認
    係刑法第二百十條所稱之「私文書」（最高法院九十年度台上字第六０五七號判
    決認權利告知書、逮捕通知書係私文書，惟同院九十一年度台非字第二九四號判
    決則認權利告知書非私文書，可供參考）。再按刑法第二百十條所稱之「偽造」
    ，係指無製作權之人冒用他人名義製作文書而言；被告無製作權而冒用被害人甲
    ○○名義製作前開私文書或署押之行為，屬「偽造」之行為，亦堪認定。而被告
    偽造前開前開逮捕通知書、搜索同意書、搜索筆錄後，交還承辦警員，堪認已就
    前開所偽造文書之內容有所主張，屬刑法第二百十六條之「行使」行為。另按刑
    法第二百十條所稱之「足以生損害於公眾或他人」，以有損害之虞為已足，不以
    實際發生損害為要件（最高法院四十三年度台上字第三八七號判例參照）；則被
    告所偽造前開姓名及指印乃用以表彰「甲○○」之簽名及指印之意或表示其用意
    之證明者（前開私文書部分），有使人誤信為甲○○真正簽名、指印與私文書，
    而使甲○○有被列為犯罪嫌疑人而受刑事追訴之危險；又前開姓名、指印與私文
    書對警方偵訊結果甚或日後偵查時及審判時之調查結果，將產生不正確之結果，
    自足以生損害於甲○○及偵查、審判機關對犯罪嫌疑人偵查、審判程序之正確性
    ；被告於前開臺灣彰化看守所附設勒戒處所受觀察勒戒人人相表、臺灣彰化看守
    所收容人入監（所）講習紀錄表上偽造「甲○○」之簽名及指印（如附表三所示
    ），除足以生前開損害外，亦足以生損害於臺灣彰化看守所附設勒戒處所對收容
    人管理之正確性。
三、核被告所為，係犯刑法刑法第二百十六條、第二百十條之行使偽造私文書罪。查
    連續犯之成立，除主觀上須基於一個概括之犯意外，客觀上須先後數行為，逐次
    實施而具連續性，侵害數個同性質之法益，其每一前行為與次行為，依一般社會
    健全觀念，在時間差距上，可以分開，在刑法評價上，各具獨立性，每次行為皆
    可獨立成罪，構成同一之罪名，始足當之；如數行為於同時同地或密切接近之時
    地實施，侵害同一法益，各行為之獨立性極為薄弱，依一般社會健全觀念，在時
    間差距上，難以強行分開，在刑法評價上，以視為數個舉動之接續施行，合為包
    括之一行為予以評價，較為合理，則屬接續犯，而為包括之一罪；而行為人為達
    同一目的，同時、同地偽造同一被害人之多件同類文書，因其法益之享有人僅有
    一個，應認其侵害之法益祇有一個，不能以其偽造之件數，計算其侵害法益之數
    目及罪數，其被害法益仍屬單一，應論以單純一罪，不生想像競合或連續犯之問
    題（最高法院七十三年度台上字第三六二九號、三十一年度上字第四０九號判例
    ，八十七年度台上字第三三七四號、八十八年台上字第四八四０號、八十八年度
    台上字第二五二六號判決參照）。則被告以單一犯意接續多次為偽造署押之行為
    ，侵害單一法益，應為接續犯，依前揭最高法院判決及判例所示，屬單純一罪；
    且依前揭最高法院判決及判例之說明，被告偽造前開逮捕通知書、搜索同意書、
    搜索筆錄之私文書部分，應論以單純一罪；又被告於同一事件內，以單一犯意，
    先後多次偽造前開「甲○○」之署押，自包括前開逮捕通知書、搜索同意書、搜
    索筆錄之署押部分，無從割裂，則該等偽造署押之行為，均應認為係偽造前開私
    文書之部分行為，不另論罪（台灣高等法院暨所屬法院七十四年度法律座談會研
    究意見參照）；而被告偽造私文書之低度行為復為行使之高度行為所吸收，亦不
    另論罪。公訴人起訴事實僅敘及被告於前開彰化縣警察局二林分局二林派出所偵
    訊（調查）筆錄、臺灣彰化地方法院檢察署檢察官訊問筆錄之偽造署押犯行，而
    未敘及被告其餘前開偽造署押及行使偽造私文書罪等部分之犯行（被告於前開臺
    灣彰化看守所附設勒戒處所受觀察勒戒人人相表、臺灣彰化看守所收容人入所講
    習紀錄表上偽造「甲○○」之簽名及指印部分，於本案辯論終結後經臺灣臺中地
    方法院檢察署檢察官以九十二年度偵字第六九九八號移送，惟前開卷證業經本院
    審理時依法訊問提示，自毋庸再開辯論），然該部分事實與公訴人起訴之犯罪事
    實既具實質上一罪之關係，應為起訴效力所及，本院自得併予審理，附此敘明。
    爰審酌被告之犯罪動機、目的、手段與對被害人及社會法益所生之危害，及其犯
    罪後坦承犯行，知所悔悟等一切情狀，量處如主文所示之刑，並諭知易科罰金之
    折算標準，以資懲儆。至附表所示偽造「甲○○」之署押（含簽名及指印），應
    依刑法第二百十九條之規定，不問屬於犯人與否，均宣告沒收。而前開偽造文書
    部分，因前開文書業已交付與警察機關持有，均非被告所有，且亦非違禁物，則
    尚不得依刑法第三十八條之規定宣告沒收，併此敘明。
四、至檢察官移送併辦意旨（九十二年度偵字第七五八０號）復略以：被告於九十一
    年七月二十一日凌晨零時許，因涉犯竊盜及違反毒品危害防制條例等案件，為南
    投縣警察局在台中市○○路之租屋處查獲，並帶回南投縣警察局調查製作筆錄。
    詎被告為規避刑責，竟冒用其兄甲○○之名應訊，並分別基於接續犯意，先於九
    十一年七月二十一日十二時許，在南投縣警察局偵訊（調查）筆錄上，偽造「甲
    ○○」之名義簽名；復於同日在解送至臺灣南投地方法院檢察署檢察官偵查訊問
    筆錄上，仍偽造「甲○○」之名義再次簽名，其行為足以生損害於甲○○之權益
    ，因認被告涉犯偽造署押罪嫌而與前開有罪部分具有連續犯之裁判上一罪關係云
    云。惟查：
（一）連續犯之所謂出於概括犯意，必須其多次犯罪行為，自始均在一個預定犯罪計
      劃以內，出於主觀上始終同一犯意之進行，若中途另有新犯意發生，縱所犯為
      同一罪名，究非連續其初發之意思，即不能成立連續犯（最高法院八十九年度
      台上字第二０六九號判決參照）。
（二）被告經本院訊問及：「你在九十一年七月二十一日冒用甲○○的名義，而偽造
      署押時，當時是不是想日後犯罪都冒用甲○○的名義？」時，其供稱：「當時
      沒有這樣想，也不曉得以後會再犯罪」等語（見本院九十二年六月十九日審判
      筆錄）；且本件被告偽造署押與行使偽造文書之犯行係九十二年二月十五日至
      同年月十六日所發生，移送併辦部分則係九十一年七月二十一日所發生，兩者
      時隔約七個月，顯非時間緊接，堪認被告本件犯罪（前開有罪部分）係臨時起
      意，並非於前開九十一年七月二十一日偽造甲○○署押時（即前開併辦部分）
      ，自始即預定再行偽造其署押，縱前開併辦部分之行為，與前開有罪部分屬同
      一罪名，惟究非連續其初發之意思，依前揭說明，自不能成立連續犯。
（三）綜上所述，檢察官移送併辦部分，既與前開有罪部分並無裁判上一罪或實質上
      一罪之關係，本院自無從併予審理，自應退回由檢察官另行處理。
五、據上論斷，應依刑事訴訟法第二百九十九條第一項前段，刑法第二百十六條、第
    二百十條、第四十一條第一項前段、第二百十九條，罰金罰鍰提高標準條例第二
    條，判決如主文。
中      華      民      國      九十二    年      六      月    三十    日
                                臺灣臺中地方法院刑事第七庭
                                        法  官  陳  卿  和
右正本證明與原本無異。
如不服本判決，應於送達後十日內向本院提出上訴狀（須附繕本），上訴於台灣高等
法院台中分院。
                                        書記官
中      華      民      國      九十二    年      六      月    三十    日
附表：
編號  偽造署押之所在文件    每份文件偽造署押之數目  偽造署押之總數目
      與數量
一、  搜索同意書            簽名一枚                簽名二枚
     （一式二份）           指印一枚                指印二枚
二、  搜索筆錄              簽名三枚                簽名六枚
     （一式二份）           指印一枚                指印二枚
三、  逮捕通知書            簽名一枚                簽名二枚
     （一式二份）           指印一枚                指印二枚
四、彰化縣警察局二林分局    簽名一枚                簽名二枚
    暫時保管單（一式二份）  指印一枚                指印二枚
五、  毒品清單              簽名十一枚              簽名二十二枚
     （一式二份）           指印十一枚              指印二十二枚
六、彰化縣警察局二林分局    簽名一枚                簽名二枚
    委託檢驗尿液代號與真    指印一枚                指印二枚
    實姓名對照認證表
    （一式二份）
七、彰化縣警察局二林分局    簽名一枚                簽名二枚
    查獲涉嫌毒品危害防制    指印一枚                指印二枚
    條例毒品初步檢驗報告
    單（一式二份）
八、  偵訊（調查）筆錄      簽名三枚                簽名九枚
     （一式三份）           指印六枚                指印十八枚
九、臺灣彰化地方法院檢察署  簽名一枚                簽名一枚
    九十二年二月十六日訊問
    筆錄（一式一份）
十、臺灣彰化看守所附設勒戒  指印二十枚    指印二十枚
    處所受觀察勒戒人人相表
十一、臺灣彰化看守所收容人  簽名一枚                簽名一枚
    入監（所）講習紀錄表    指印一枚                指印一枚
【附錄本案論罪科刑法條全文】
刑法第二百十七條第一項：
偽造印章、印文或署押，足以生損害於公眾或他人者，處三年以下有期徒刑。
刑法第二百十條：
偽造、變造私文書，足以生損害於公眾或他人者，處五年以下有期徒刑。
刑法第二百十六條：
行使第二百十條至第二百十五條之文書者，依偽造、變造文書或登載不實事項或使登
載不實事項之規定處斷。


司法院資訊處製作；財團法人民間司法改革基金會備份。
